臺北高等行政法院判決
　　　　　　　　　　　　　　　　　　 94年度訴字第01405號
　　　　　　　　　　　　　　　.
原　　　告　甲○○
訴訟代理人　乙○○
被　　　告　勞工保險局
代　表　人　丙○總經理）住同.
訴訟代理人　己○○兼送達代收.
　　　　　　丁○○
　　　　　　戊○○
上列當事人間因勞工保險條例事件，原告不服行政院勞工委員會
中華民國94年3月31日勞訴字第0930065535號訴願決定，提起行
政訴訟。本院判決如下：
    主  文
原告之訴駁回。
訴訟費用由原告負擔。
    事  實
一、事實概要：緣原告以海豐飼料股份有限公司（下稱海豐公司
    ）為投保單位，加入勞工保險為被保險人。原告以其於民國
    （下同）91年7月24日上班時間內突發腦中風致殘，前經被
    告於92年10月間按勞工保險殘廢給付標準表第7項第3等級殘
    廢發給1,260日職業傷害殘廢給付在案。嗣被告重新審查，
    以原告所患不能認定屬職業病，亦非職業傷害，乃於93年9
    月15日以保給殘字第09360665110號函（下稱原處分）核定
    前所發給1,260日職業傷害殘廢給付應改按840日普通疾病殘
    廢給付發給，溢領之420日殘廢給付應退還銷帳；又原告以
    同一事故申請職業病傷害給付亦應按普通疾病傷病給付辦理
    。原告不服，向勞工保險監理委員會（下稱勞保監理會）申
    請審議，經審定駁回後，提起訴願，亦遭駁回，遂提起本件
    行政訴訟。
二、兩造聲明：
　　(一)原告聲明求為判決：訴願決定、審議審定及原處分均撤銷
      。
  　(二)被告聲明求為判決：駁回原告之訴。
三、兩造之主張：
甲、原告主張之理由：
一、原告自69年2月4日參加海豐公司勞保，長期於海豐公司擔任
    警衛工作，基於工廠安全之維護，經常主動於夜間執行巡邏
    及門禁管制工作，致長期累積勞累，對健康產生過度之負荷
    ，茲經該公司於93年12月6日出具說明函，略以原告於擔任
    守衛工作期間，工作表現認真、主動、勤奮，長期以來視廠
    為家，遇有夜間作業均任勞任怨，配合門禁管制及巡邏工作
    ，主動服務之精神，令人感佩，因此之故始罹患高血壓症狀
    ，如期擔任正常工作員，則可能不會得到高血壓症等語。然
    原處分及訴願決定書，均未提到此一有利於原告之事實。
二、被告及訴願機關均強調原告於91年7月24日睡醒時發病，然
    原告質疑勞工高血壓腦病變非得一定要在上班時間發病，才
    能認定為職業上引起之傷害？此種高血壓病症與下班後或例
    假日因車禍或其他原因產生之殘疾，有明顯之差異和區別。
三、檢陳94年1月7日自由時報登載有關高血壓腦病變之新聞資料
    ，據其內容，經常出差、上夜班也算過勞；即起放寬認定標
    準，不再只有考量工時，並新納入高血壓腦病變、主動脈剝
    離兩項疾病。是被告應依勞工保險殘廢給付標準表第7項第3
    等級，核付原告職業傷害殘廢給付。
四、原告相關高血壓病歷：(1)91年5月7日至91年7月10日至台中
    榮民總醫院治療高血壓3次。(2)91年7月之前未在台中沙鹿光
    田綜合醫院治療高血壓。海豐公司有證明原告過度工作負荷
    之客觀證據。
五、被告93年10月18日審議案意見書送請特約專科醫師審查見解
    ，忽略勞工工作時間以外於夜間頻率工作，因逐漸累加工作
    負荷導致罹患高血壓之考量因素。
乙、被告主張之理由：
一、查原告以其於91年7月24日上班時間內突發腦中風致殘，檢
    據申請職業傷病殘廢給付。經被告將原告所送殘廢診斷書及
    訪查回覆資料送請被告專科醫師審查，其審查意見認定原告
    殘廢程度符合勞工保險殘廢給付標準表第7項第3等級，是被
    告乃按該項殘等核給原告1,260日職業傷病殘廢給付在案。
    嗣經被告重行審查，將原告於光田綜合醫院病歷資料及相關
    申請書件再行送請被告特約職業病醫師審查，其簽示意見略
    以「(一)依就醫紀錄及說明，73歲（引自出院歷摘要，該部分
    年齡應係誤載，原告發病時已84歲）之原告患有高血壓，於
    91年7月24日睡醒時發病，診斷為中風。(二)其發病前擔任守
    衛工作，並無過度之工作壓力或負荷等客觀證據可以認定之
    。(三)本案其高齡及高血壓是發病之重要危險因子，不能認定
    屬職業病」。據此，被告以原告係7年生，患有高血壓，於
    91年7月24日睡醒時發病，診斷為中風。發病前擔任守衛工
    作，並無過度之工作壓力或負荷等客觀證據可以認定，因高
    齡及高血壓是發病重要危險因子，不能認定屬職業病，又原
    告所患並非因執行職務而致傷害，非屬職業傷害，乃改按普
    通疾病發給840日殘廢給付，溢領之420日殘廢給付應退還被
    告銷帳；又原告前以同一事故申請91年7月27日至同年8 月7
    日住院期間普通疾病傷病給付在案，嗣改以職業病申請91年
    7月24日至92年7月24日期間傷病給付，依前揭醫理見解無法
    認定原告所患係為職業病，所請仍應按普通疾病辦理，又此
    次接續所請期間91年8月8日至92年7月24日期間僅門診治療
    ，未住院診療，依勞工保險條例第33條規定，乃核定不予給
    付。
二、按原告所患疾病是否與工作因素有關應經醫學專業判定，原
    告所出具該公司證明稱原告係因擔任守衛工作期間，遇有夜
    間作業配合門禁管制及巡察工作，因此始罹患高血壓症狀，
    如其擔任正常作業員工則可能不會得到高血壓等語，非有理
    由。復按「被保險人於作業中，因工作當場促發疾病，而該
    項疾病之促發必須與作業有相當因果關係者，視為職業病」
    此為勞工保險被保險人因執行職務而致傷病審查準則（下稱
    傷病審查準則）第21條所明定。查本案依光田綜合醫院回復
    函文載略以，依原告急診病歷記載，其係於91年7月24日睡
    醒時發病。又原告於訴願時對其係於睡醒時發病部分亦不爭
    執（此與其申請書記載係於上班時間突然不能言語不符），
    是原告係於91年7月24日睡醒時發病，即未合前揭傷病審查
    準則第21條「工作當場促發疾病」之規定。又依被告專科醫
    師之審查原告之高齡及高血壓是其發病之重要危險因子，不
    能認定屬職業病；且勞保監理會特約專科醫師審查亦認原告
    並無相關工作時間及內容證明其發病前有超乎尋常之工作壓
    力存在，僅知其有高血壓、肺結核病史，無法判定為職業病
    。據此，被告按普通疾病核給殘廢給付及傷病給付，於法自
    屬有據。
    理  由
一、按「被保險人因普通傷害或罹患普通疾病，經治療終止後，
    如身體遺存障害，適合殘廢給付標準表規定之項目，並經保
    險人自設或特約醫院診斷為永久殘廢者，得按其平均月投保
    薪資，依同表規定之殘廢等級及給付標準，1次請領殘廢補
    助費，．．．。被保險人領取普通傷病給付期滿，或其所患
    普通傷病經治療1年以上尚未痊癒，如身體遺存障害，適合
    殘廢給付標準規定之項目，並經保險人自設或特約醫院診斷
    為永不能復原者，得比照前項規定辦理。」、「被保險人因
    職業傷害或罹患職業病，經治療終止後，如身體遺存障害適
    合殘廢給付標準表規定之項目，並經保險人自設或特約醫院
    診斷為永久殘廢者，依同表規定之殘廢等級及給付標準，增
    給50%，1次請領殘廢補償費。被保險人領取職業傷病給付期
    滿，尚未痊癒，如身體遺存障害，適合殘廢給付標準表規定
    之項目，並經保險人自設或特約醫院診斷為永不能復原者，
    得比照前項規定辦理。」勞工保險條例第53條及第54條分別
    定有明文。又「本準則依勞工保險條例（以下簡稱本條例）
    第34條第2項規定訂定之。」、「被保險人因執行職務而致
    傷病之審查，除法令另有規定外，依本準則辦理。」、「被
    保險人因執行職務而致傷害者，為職業傷害。被保險人於勞
    工保險職業病種類表規定適用職業範圍從事工作，而罹患表
    列疾病者，為職業病。」、「被保險人於作業中，因工作當
    場促發疾病，而該項疾病之促發與作業有相當因果關係者，
    視為職業病。」亦分別為傷病審查準則第1條、第2條、第3
    條及第21條所明定。另依勞工保險殘廢給付標準表「精神、
    神經」障害系列第7障害項目規定「中樞神經系統機能遺存
    顯著障害，終身不能從事工作者。」為第3等級殘廢，給付
    標準840日。再者「勞工工作時腦幹出血，是否屬職業災害
    疑義，應經醫師診斷是否為職業上原因引起，再據以論斷。
    」復為行政院勞工委員會88年11月19日台88勞安三字第0049
    502號函明釋在案。核上開函釋與勞工保險條例規定意旨無
    違，被告辦理相關案件，自得據之適用。
二、次查依傷病審查準則第21條規定，被保險人於工作中當場促
    發疾病與作業須有相當因果關係，始得視為職業病，故是否
    得視為職業病，應就具體個案查明被保險人之工作與所發生
    之疾病間有無因果關係？而論斷得否依上開規定「視為職業
    病」。又腦中風、高血壓並不屬於勞工保險條例第34條所附
    「勞工保險職業病種類表」內所包含的疾病，而在工作場所
    發生的腦中風疾病是否適用傷病審查準則第21條規定所應判
    斷之重點為，該工作者於發病前所從事之工作，是否為引起
    該疾病的相對的有力原因，亦即為使工作被認為是促使該疾
    病發生的重要原因，需要有一定時間的、場所的、明確之超
    出尋常工作範圍的特殊壓力發生之事實為引發疾病之媒介。
    又判斷相當因果關係須考量之因素甚多諸如：一般工作之性
    質、長短及當日疾病促發之情形、被保險人相關病史及其就
    醫控制狀況等等，凡此均涉醫學專業領域，合先敘明。
三、原告以其於91年7月24日上班時間內突發腦中風致殘，前經
    被告特約專科醫師依據光田綜合醫院於92年7月21日出具同
    日治療終止診斷殘廢之勞工保險殘廢診斷書及被告台中縣辦
    事處92年9月24日保中縣辦字第1440號函訪查報告審查，認
    原告所患殘廢程度符合勞工保險殘廢給付標準表第7項第3等
    級。被告遂按該等級發給1,260日職業傷害殘廢給付在案。
    嗣被告重新審查，復將光田綜合醫院92年10月7日（92）光
    醫事字第9200679號函、原告原應診病歷影本及前揭殘廢診
    斷書等相關資料再送被告特約職業病醫師審查簽示意見略以
    「(一)依就醫紀錄及說明，73歲（實應係84歲之誤）之馬先生
    （指原告）患有高血壓，於91年7月24日睡醒時發病，診斷
    為中風。(二)其發病前擔任守衛工作，並無過度之工作壓力或
    負荷等客觀證據可以認定之。本案其高齡及高血壓是發病之
    重要危險因子，不能認定屬職業病。」而有關原告係於91年
    7月24日睡醒時發病乙節，亦經光田綜合醫院以92年10月7日
    （92）光醫事字第9200679號函敘甚明。據此，被告遂以原
    告所患不能認定屬職業病，亦非職業傷害，乃核定前所發給
    1,260日職業傷害殘廢給付應改按840日普通疾病殘廢給付發
    給，溢領之420日殘廢給付應退還銷帳；又其以同一事故申
    請職業病傷害給付亦應按普通疾病傷病給付辦理。嗣原告不
    服原處分向勞保監理會申請審議，亦經該會特約專科醫師審
    查意見略以：「無相關工作時間及內容證明其發病前有超乎
    尋常之工作壓力存在，僅知其有高血壓、肺結核病史，無法
    判定為職業病」而審定申請審議駁回，其後原告提起訴願，
    亦遭駁回之事實，有勞工保險給付申請書（兼給付收據）、
    勞工保險殘廢診斷書、被告台中縣辦事處函、被告殘廢給付
    受理編審清單、光田綜合醫院函暨所附原告病歷、原處分、
    被告及勞保監理會特約職業病醫師審查意見、審議審定書及
    訴願決定書等附卷可稽，自堪信為真實。據上，本件業經被
    告及勞保監理會2位專業醫師審查結果，皆認原告所患與其
    從事之工作無相當因果關係，不得視為職業病。被告原處分
    ，揆諸首揭規定，依法尚無不合。
四、原告雖認其係因工作時間以外於夜間頻率工作，因逐漸累加
    工作負荷導致罹患高血壓，被告應依法核付職業病殘廢給付
    ，並提出台中榮民總醫院診斷證明書、光田綜合醫院診斷證
    明書、海豐公司出具之證明及便箋等文件，說明原告促發疾
    病與作業有相當因果關係云云。惟查：
  (一)勞工保險職業病之認定，係以勞工保險職業病種類表表列之
    職業病為範圍，然核原告之情形並非屬該表所列範圍之內，
    自無從以此認係職業病。又依傷病審查準則第21條所謂「疾
    病之促發與作業有相當因果關係者」，應以被保險人所患與
    作業間是否具有相當因果關係為判斷依據，然判斷相當因果
    關係須考量之因素甚多諸如：一般工作之性質、長短、工作
    環境及當日疾病促發之情形、被保險人相關病史及其就醫控
    制狀況等等，凡此均涉醫學專業領域，非僅憑原告片面之非
    專業性主張即可作為認定之依據，亦非被告或勞保監理會之
    一般承辦人員所能逕予認定。
  (二)次按行政程序法第36條及第41條第1項分別規定：「行政機
    關應依職權調查證據，不受當事人主張之拘束，對當事人有
    利及不利事項一律注意。」「行政機關得選定適當之人為鑑
    定。」。查被告係勞工保險之保險人，於當事人向其提出勞
    工保險各項給付申請時，被告須開始行政程序，並有上揭依
    職權調查證據之義務，且於遇有醫理上之諸疑義時，得以具
    有專業知識之第三人即專科醫師，於行政程序中陳述關於特
    別法規或經驗定則之意見，而以其陳述，為證據之用。是被
    告於行政程序中將有待進一步調查之案件，請其特約專科醫
    師陳述醫學上之意見，以為證據，於法尚無不合。復查，被
    告於審核保險給付案件時，除以被保險人或受益人檢附之資
    料、診斷書等書面資料予以審核外，如有必要，亦須另外徵
    詢專科醫師意見或實地派員訪查瞭解實情等，此觀諸勞工保
    險局組織條例第11條第2項規定，被告得視業務需要聘用兼
    任醫師12人至20人，及勞工保險條例第28條、第56條規定保
    險人（即被告）為審核保險給付，得調查有關之文件、得另
    行指定醫院或醫師複檢等規定自明。況本件被告於審核時，
    除以原告檢附之勞工保險殘廢診斷書審核外，復向原告就診
    之光田綜合醫院調閱原告之相關病歷資料，並徵詢專科醫師
    意見如前述，經綜合審查後而為終局之核定，乃綜合上揭證
    據以為認定之基準，並非僅憑專科醫師之意見，置原告之請
    求不顧，原告稱被告概以特約專科醫師審查意見駁回其申請
    云云，不無誤會。
  (三)再參酌依原告就診之光田綜合醫院92年10月7日（92）光醫
    事字第9200679號函載略以「據急診病歷記載，患者（即原
    告）於91年7月24日睡醒時發病，當時先送至南雲醫院就醫
    ，之後立刻轉送本院急診。」，而被告特約職業病醫師亦審
    認，原告於91年7月24日睡醒時發病，其發病前並無過度之
    工作壓力或負荷等客觀證據可以認定之，高齡及高血壓是其
    發病之重要危險因子，不能認定屬職業病。則本件原告係於
    91年7月24日睡醒時發病，未合前揭傷病審查準則第21條「
    工作當場促發疾病」之規定甚明。
  (四)至依原告所提出海豐公司出具之證明書及便箋顯示，原告係
    自68年7月起長期於該公司擔任守衛門禁工作，於91年間，
    有為配合部分員工加班至晚間8時30分之門禁管制及巡察工
    作而於夜間作業之情形，依上情所述，原告之工作雖屬辛勞
    ，然守衛工作依其工作性質之需要，需配合員工加班而為門
    禁管制及巡察之情形，就該工作本身而言乃屬常態，而加班
    至晚間8時30分之情形，亦難認有何特殊異於尋常之處。再
    海豐公司之便箋雖載明原告係因上揭工作之故，始罹高血壓
    症狀云云，惟此乃無任何醫學依據，尚難採信。原告復未提
    出其於發病前之工作狀態有何明顯不正常之處，難認其發病
    前有何特殊異於尋常工作之工作時間或特殊壓力。又依原告
    所提出之診斷證明書僅能證明原告於91年5月7日起曾至台中
    榮民總醫院治療高血壓之情形，尚難遽認該高血壓疾病確與
    其作業有相當因果關係。再本件原告經勞保監理會之特約醫
    師根據其工作情形及就醫資料審查後，認「無相關工作時間
    及內容證明其發病前有超乎尋常之工作壓力存在，僅知其有
    高血壓、肺結核病史，無法判定為職業病」一節，根據前揭
    認定基準，作出必要之說明，並非僅以其個人主觀看法為斷
    ，立場亦應屬客觀公正，揆諸首揭規定，並無不合。原告空
    言主張其該項疾病之促發與作業有相當因果關係者，視為職
    業病云云，並不足取。
五、綜上所述，原告起訴論旨，均無可採。被告據以核定原告
    所患應屬普通疾病而重新核定前所發給1,260日職業傷害殘
    廢給付應改按840日普通疾病殘廢給付發給，溢領之420日殘
    廢給付應退還銷帳，另所請傷病給付，仍按普通疾病辦理，
    尚無違誤，審議審定及訴願決定予以維持，亦無不合，原告
    仍執前詞及個人主觀之見解，訴請如聲明所示，為無理由，
    應予駁回。
據上論結，本件原告之訴為無理由，爰依行政訴訟法第98條第3
項前段，判決如主文。
中　　華　　民　　國　　94　　年　　10　　月　　20　　日
                       第一庭審判長法  官　姜素娥
                                   法  官  陳國成
                                   法  官  陳秀
上為正本係照原本作成。
如不服本判決，應於送達後20日內，向本院提出上訴狀並表明上
訴理由，如於本判決宣示後送達前提起上訴者，應於判決送達後
20日內補提上訴理由書（須按他造人數附繕本）。
中　　華　　民　　國　　94　　年　　10　　月　　20　　日
 　　  　　　　　　　 　　  　     書記官  呂美玲
